# Modelos ARIMA: Metodología Box-Jenkins

En este capítulo se aplica la metodología Box-Jenkins para ajustar modelos autoregresivos integrados de media móvil (ARIMA) a la serie de variación mensual del IPC de Colombia. Este enfoque complementa el suavizamiento exponencial del capítulo anterior al modelar explícitamente la estructura de autocorrelación de la serie, permitiendo capturar dependencias lineales entre observaciones pasadas y presentes.

## Fundamento teórico

### Metodología Box-Jenkins

La metodología Box-Jenkins, propuesta por George E. P. Box y Gwilym Jenkins (1970), es un procedimiento sistemático para identificar, estimar y validar modelos ARIMA. Consta de los siguientes pasos:

1. **Visualizar la serie** y evaluar sus características.
2. **Transformarla en estacionaria** mediante diferenciación (si es necesario).
3. **Graficar ACF y PACF** para identificar los órdenes $p$ y $q$ del modelo.
4. **Construir el modelo** ARIMA$(p,d,q)$.
5. **Verificar supuestos** sobre los residuos.
6. **Hacer predicción.**

### Componentes del modelo ARIMA

Un modelo ARIMA$(p,d,q)$ combina tres elementos:

- **AR($p$) — Autoregresivo:** La observación actual depende linealmente de las $p$ observaciones anteriores. Se identifica por un PACF que se trunca en el rezago $p$.
- **I($d$) — Integrado:** Indica cuántas veces se diferencia la serie para lograr estacionariedad.
- **MA($q$) — Media Móvil:** La observación actual depende de los $q$ errores de pronóstico anteriores. Se identifica por un ACF que se trunca en el rezago $q$.

Para series con estacionalidad, se extiende a ARIMA$(p,d,q)(P,D,Q)_m$, donde $(P,D,Q)$ son los órdenes estacionales y $m$ es el período estacional (12 para datos mensuales).

## Preparación de los datos

```{r setup-arima, message=FALSE, warning=FALSE}
library(forecast)
library(tseries)
library(ggplot2)
library(lmtest)

# Datos: Variación mensual del IPC Colombia (2010-2025)
ipc_data <- c(
  0.69, 0.83, 0.25, 0.46, 0.10, 0.11, -0.04, 0.11, -0.13, -0.09, 0.19, 0.65,
  0.91, 0.60, 0.27, 0.12, 0.28, 0.32, 0.14, 0.03, 0.31, 0.19, 0.14, 0.42,
  0.73, 0.61, 0.26, 0.14, 0.30, 0.23, -0.02, 0.04, 0.29, 0.16, -0.14, 0.09,
  0.49, 0.44, 0.21, 0.27, 0.28, 0.23, 0.25, 0.06, 0.29, -0.26, -0.22, 0.26,
  0.63, 0.48, 0.46, 0.46, 0.48, 0.06, 0.15, 0.20, 0.16, 0.13, 0.13, 0.27,
  0.73, 1.28, 0.94, 0.59, 0.51, 0.48, 0.87, 0.32, 0.52, 0.42, 0.60, 0.77,
  1.67, 1.63, 1.00, 0.70, 0.43, 0.61, 0.26, 0.33, 0.36, 0.19, 0.29, 0.44,
  0.56, 0.39, 0.31, 0.12, 0.02, 0.04, -0.06, 0.28, 0.45, 0.23, 0.11, 0.08,
  0.64, 0.48, 0.37, 0.34, 0.01, 0.22, 0.15, 0.00, 0.47, 0.14, 0.15, 0.19,
  0.62, 1.14, 0.77, 0.59, 0.37, 0.36, 0.28, 0.04, 0.20, 0.10, 0.11, 0.32,
  1.02, 0.87, 0.47, 0.54, 0.13, 0.30, 0.18, -0.04, 0.32, 0.07, 0.06, 0.26,
  0.67, 0.44, 0.23, 0.28, 0.31, 0.38, 0.13, 0.25, 0.26, 0.16, 0.07, 0.23,
  0.35, 0.72, 0.42, 0.59, 0.22, 0.22, 0.04, -0.32, -0.06, 0.14, 0.01, 0.38,
  0.42, 0.64, 0.56, 0.47, 0.32, 0.23, 0.11, 0.05, 0.40, 0.15, 0.22, 0.45,
  1.61, 0.81, 0.48, 1.25, 0.68, 0.74, 0.23, 0.17, 0.49, 0.15, -0.14, 0.54,
  1.78, 1.67, 1.92, 0.70, 0.72, 0.40, 0.81, 1.02, 0.67, 0.72, 0.77, 1.26
)

ipc_ts <- ts(ipc_data, start = c(2010, 1), frequency = 12)

# Separar en entrenamiento y prueba
ipc_train <- window(ipc_ts, end = c(2023, 12))
ipc_test  <- window(ipc_ts, start = c(2024, 1))
```

## Paso 1: Verificación de estacionariedad

Como se demostró en el Capítulo 2, la serie original no es estacionaria. Retomamos las pruebas de Dickey-Fuller Aumentada (ADF) y KPSS para confirmar:

```{r estacionariedad-check}
# Prueba ADF sobre la serie original
adf_original <- adf.test(ipc_train)
cat("=== Prueba ADF - Serie Original ===\n")
cat("  Dickey-Fuller =", round(adf_original$statistic, 4), "\n")
cat("  p-valor =", round(adf_original$p.value, 4), "\n")
cat("  Conclusión:", ifelse(adf_original$p.value < 0.05,
    "Estacionaria (p < 0.05)",
    "NO estacionaria (p >= 0.05)"), "\n\n")

# ¿Cuántas diferencias necesitamos?
d_regular <- ndiffs(ipc_train)
d_estacional <- nsdiffs(ipc_train)
cat("Diferencias regulares necesarias (ndiffs):", d_regular, "\n")
cat("Diferencias estacionales necesarias (nsdiffs):", d_estacional, "\n")
```

## Paso 2: Diferenciación

Aplicamos la diferenciación según lo indicado por `ndiffs()` y verificamos que la serie diferenciada sea estacionaria:

```{r diferenciacion}
# Aplicar diferenciación regular
if (d_regular > 0) {
  ipc_diff <- diff(ipc_train, differences = d_regular)
} else {
  cat("La serie ya es estacionaria, no requiere diferenciación regular.\n")
  ipc_diff <- ipc_train
}

# Verificar estacionariedad después de diferenciar
adf_diff <- adf.test(ipc_diff)
cat("=== Prueba ADF - Serie", ifelse(d_regular > 0, "Diferenciada", "Original"), "===\n")
cat("  Dickey-Fuller =", round(adf_diff$statistic, 4), "\n")
cat("  p-valor =", round(adf_diff$p.value, 4), "\n")
cat("  Conclusión:", ifelse(adf_diff$p.value < 0.05,
    "Estacionaria (p < 0.05)",
    "NO estacionaria"), "\n")
```

```{r diff-plot, fig.width=10, fig.height=5, fig.cap="Serie diferenciada del IPC. Tras la diferenciación, la serie oscila alrededor de cero sin tendencia visible, confirmando la estacionariedad."}
autoplot(ipc_diff) +
  geom_hline(yintercept = 0, linetype = "dashed", color = "red") +
  labs(title = "Serie Diferenciada del IPC Colombia",
       x = "Año", y = "Diferencia de variación mensual (pp)") +
  theme_minimal()
```

## Paso 3: Identificación de parámetros con ACF y PACF

Las funciones de autocorrelación (ACF) y autocorrelación parcial (PACF) son la herramienta clave de la metodología Box-Jenkins para identificar los órdenes $p$ y $q$ del modelo:

- Si el **ACF** se trunca en el rezago $q$ y el PACF decae gradualmente → modelo MA($q$).
- Si el **PACF** se trunca en el rezago $p$ y el ACF decae gradualmente → modelo AR($p$).
- Si ambos decaen gradualmente → modelo ARMA($p,q$) mixto.

```{r acf-pacf-diff, fig.width=10, fig.height=8, fig.cap="ACF y PACF de la serie diferenciada. Las barras que superan las bandas azules (intervalo de confianza al 95%) indican rezagos significativos."}
par(mfrow = c(2, 1), mar = c(4, 4, 3, 1))
acf(ipc_diff, lag.max = 36, main = "ACF - Serie Diferenciada del IPC")
pacf(ipc_diff, lag.max = 36, main = "PACF - Serie Diferenciada del IPC")
```

**Interpretación del ACF y PACF:**

- Observamos rezagos significativos en el ACF en los rezagos estacionales (12, 24), lo cual indica un componente estacional MA.
- El PACF muestra rezagos significativos en los primeros rezagos, sugiriendo un componente AR de orden bajo.
- Los picos en los rezagos múltiplos de 12 confirman la presencia de estacionalidad mensual, lo que sugiere que un modelo ARIMA estacional (SARIMA) será más apropiado.

## Paso 4: Ajuste del modelo ARIMA

### Selección automática con `auto.arima()`

La función `auto.arima()` del paquete `forecast` evalúa múltiples combinaciones de $(p,d,q)(P,D,Q)_{12}$ y selecciona la que minimiza el criterio AICc:

```{r auto-arima}
# Selección automática del modelo ARIMA
modelo_auto <- auto.arima(ipc_train, 
                           seasonal = TRUE,
                           stepwise = FALSE,
                           approximation = FALSE,
                           trace = FALSE)

cat("=== Modelo ARIMA Seleccionado ===\n\n")
summary(modelo_auto)
```

```{r coeficientes}
# Mostrar coeficientes con significancia
cat("\n=== Coeficientes del Modelo ===\n\n")
coef_test <- coeftest(modelo_auto)
print(coef_test)
```

**Interpretación del modelo:** El modelo seleccionado por `auto.arima()` incorpora componentes autoregresivos (AR), de media móvil (MA) y posiblemente componentes estacionales. Cada coeficiente tiene un error estándar y un p-valor que indica su significancia estadística. Los coeficientes con p-valor < 0.05 son estadísticamente significativos.

### Modelos candidatos alternativos

Para verificar que la selección automática es robusta, ajustamos manualmente algunos modelos candidatos y comparamos sus criterios de información:

```{r modelos-candidatos, warning=FALSE}
# Modelo 1: ARIMA sin componente estacional
m1 <- Arima(ipc_train, order = c(1, 1, 1))

# Modelo 2: ARIMA con estacionalidad básica
m2 <- Arima(ipc_train, order = c(1, 1, 1), 
            seasonal = list(order = c(1, 0, 1), period = 12))

# Modelo 3: ARIMA con mayor orden
m3 <- Arima(ipc_train, order = c(2, 1, 2), 
            seasonal = list(order = c(1, 0, 1), period = 12))

# Comparar AICc
comparacion <- data.frame(
  Modelo = c(paste("Auto:", modelo_auto$arma[1], ",", modelo_auto$arma[6], ",", modelo_auto$arma[2]),
             "ARIMA(1,1,1)",
             "ARIMA(1,1,1)(1,0,1)[12]",
             "ARIMA(2,1,2)(1,0,1)[12]"),
  AIC  = round(c(modelo_auto$aic, m1$aic, m2$aic, m3$aic), 2),
  AICc = round(c(modelo_auto$aicc, m1$aicc, m2$aicc, m3$aicc), 2),
  BIC  = round(c(modelo_auto$bic, m1$bic, m2$bic, m3$bic), 2)
)

knitr::kable(comparacion,
             caption = "Comparación de criterios de información entre modelos candidatos",
             align = "lccc")
```

El modelo con menor AICc es el preferido, ya que balancea bondad de ajuste con parsimonia (penaliza la complejidad).

## Paso 5: Verificación de supuestos (Análisis de residuos)

Un modelo ARIMA bien ajustado debe producir residuos que se comporten como **ruido blanco**: sin autocorrelación, con media cero y varianza constante. Verificamos estos supuestos:

```{r residuos-diagnostico, fig.width=10, fig.height=8, fig.cap="Diagnóstico de residuos del modelo ARIMA: serie temporal, ACF e histograma. Los residuos deben parecer ruido blanco."}
checkresiduals(modelo_auto)
```

```{r residuos-tests}
# Prueba de Ljung-Box
residuales <- residuals(modelo_auto)

lb_test <- Box.test(residuales, lag = 24, type = "Ljung-Box")
cat("=== Prueba de Ljung-Box ===\n")
cat("  H0: Los residuos son ruido blanco (no hay autocorrelación)\n")
cat("  Estadístico X²:", round(lb_test$statistic, 4), "\n")
cat("  p-valor:", round(lb_test$p.value, 4), "\n")
cat("  Conclusión:", ifelse(lb_test$p.value > 0.05,
    "No se rechaza H0: residuos sin autocorrelación significativa. ✓",
    "Se rechaza H0: existe autocorrelación residual. ✗"), "\n\n")

# Prueba de normalidad
sw_test <- shapiro.test(residuales)
cat("=== Prueba de Shapiro-Wilk ===\n")
cat("  H0: Los residuos siguen distribución normal\n")
cat("  Estadístico W:", round(sw_test$statistic, 4), "\n")
cat("  p-valor:", round(sw_test$p.value, 4), "\n")
cat("  Conclusión:", ifelse(sw_test$p.value > 0.05,
    "No se rechaza H0: residuos normales. ✓",
    "Se rechaza H0: residuos no normales. ✗\n  (Nota: la no normalidad no invalida el modelo,\n   pero afecta la precisión de los intervalos de confianza.)"), "\n")
```

```{r residuos-adicional, fig.width=10, fig.height=5, fig.cap="Gráfico Q-Q de los residuos del modelo ARIMA. Los puntos deben seguir la línea diagonal si los residuos son normales."}
qqnorm(residuales, main = "Q-Q Plot de Residuos del Modelo ARIMA")
qqline(residuales, col = "red", lwd = 2)
```

## Detección de puntos de cambio y valores atípicos

La serie del IPC experimentó cambios estructurales importantes, especialmente durante el período inflacionario 2021-2023. Identificamos estos puntos de cambio y valores atípicos:

```{r outliers-detection, warning=FALSE, message=FALSE}
library(changepoint)

# Detectar puntos de cambio en la media
mval <- cpt.mean(ipc_train, method = "PELT")
cat("=== Puntos de Cambio en la Media ===\n")
cat("  Posiciones:", cpts(mval), "\n")

# Convertir posiciones a fechas aproximadas
for (i in seq_along(cpts(mval))) {
  pos <- cpts(mval)[i]
  anio <- 2010 + (pos - 1) %/% 12
  mes_num <- ((pos - 1) %% 12) + 1
  meses_nombre <- c("Ene","Feb","Mar","Abr","May","Jun",
                     "Jul","Ago","Sep","Oct","Nov","Dic")
  cat("  Punto", i, ":", meses_nombre[mes_num], anio, "(observación", pos, ")\n")
}
```

```{r changepoint-plot, fig.width=10, fig.height=5, fig.cap="Detección de puntos de cambio en la media de la serie del IPC. Las líneas verticales indican cambios estructurales identificados."}
plot(mval, type = "l", xlab = "Observación", ylab = "Variación mensual (%)",
     cpt.col = "blue", cpt.width = 3)
title("Puntos de Cambio en la Media - IPC Colombia")
```

**Interpretación:** Los puntos de cambio detectados coinciden con eventos macroeconómicos relevantes en Colombia. El cambio más notable ocurre alrededor de 2021-2022, cuando la inflación se aceleró significativamente debido a disrupciones en cadenas de suministro, aumento de precios de commodities y presiones de demanda post-pandemia.

## Paso 6: Pronóstico con el modelo ARIMA

### Pronóstico sobre el conjunto de prueba

Evaluamos la capacidad predictiva del modelo sobre el período 2024-2025:

```{r arima-forecast-test, fig.width=10, fig.height=6, fig.cap="Pronóstico ARIMA vs. datos reales del período de prueba (2024-2025), con intervalos de confianza al 80% y 95%."}
# Pronóstico para el período de prueba
arima_forecast_test <- forecast(modelo_auto, h = 24)

autoplot(arima_forecast_test) +
  autolayer(ipc_test, series = "Datos reales") +
  labs(title = paste("Pronóstico", modelo_auto, "- IPC Colombia"),
       subtitle = "Entrenamiento: 2010-2023 | Prueba: 2024-2025",
       x = "Año", y = "Variación mensual (%)") +
  theme_minimal() +
  theme(legend.position = "bottom")
```

### Métricas de error

```{r arima-metricas}
# Calcular métricas de error
error <- ipc_test - arima_forecast_test$mean
mae  <- mean(abs(error))
rmse <- sqrt(mean(error^2))
no_cero <- which(ipc_test != 0)
mape <- mean(abs(error[no_cero] / ipc_test[no_cero])) * 100

cat("=== Métricas de Error - Conjunto de Prueba ===\n\n")
cat("  MAE  =", round(mae, 4), "\n")
cat("  RMSE =", round(rmse, 4), "\n")
cat("  MAPE =", round(mape, 2), "%\n")
```

## Comparación: ARIMA vs. Holt-Winter

Comparamos el desempeño del modelo ARIMA con los modelos de suavizamiento exponencial del capítulo anterior:

```{r comparacion-modelos}
# Reajustar Holt-Winter para comparación
hw_add <- hw(ipc_train, seasonal = "additive", h = 24)
hw_damped <- hw(ipc_train, seasonal = "additive", damped = TRUE, h = 24)
ets_auto <- ets(ipc_train)
ets_fc <- forecast(ets_auto, h = 24)

# Función de métricas
calc_met <- function(real, pred, nombre) {
  e <- real - pred
  no_z <- which(real != 0)
  data.frame(
    Modelo = nombre,
    MAE  = round(mean(abs(e)), 4),
    RMSE = round(sqrt(mean(e^2)), 4),
    MAPE = round(mean(abs(e[no_z] / real[no_z])) * 100, 2)
  )
}

comp <- rbind(
  calc_met(ipc_test, hw_add$mean, "HW Aditivo"),
  calc_met(ipc_test, hw_damped$mean, "HW Aditivo Amortiguado"),
  calc_met(ipc_test, ets_fc$mean, paste("ETS", ets_auto$method)),
  calc_met(ipc_test, arima_forecast_test$mean, paste("ARIMA", 
           paste0("(", paste(modelo_auto$arma[c(1,6,2)], collapse=","), ")")))
)

knitr::kable(comp,
             caption = "Comparación de modelos: Holt-Winter vs. ARIMA en el conjunto de prueba",
             align = "lccc")
```

```{r comparacion-plot, fig.width=10, fig.height=6, fig.cap="Comparación visual de pronósticos: ARIMA vs. Holt-Winter vs. datos reales."}
autoplot(window(ipc_ts, start = c(2022, 1))) +
  autolayer(arima_forecast_test, series = "ARIMA", PI = FALSE) +
  autolayer(hw_add, series = "HW Aditivo", PI = FALSE) +
  autolayer(hw_damped, series = "HW Amortiguado", PI = FALSE) +
  labs(title = "Comparación de Pronósticos - IPC Colombia",
       x = "Año", y = "Variación mensual (%)") +
  theme_minimal() +
  theme(legend.position = "bottom")
```

### Pronóstico final para 2026

Reajustamos el modelo ARIMA con toda la serie disponible (2010-2025) para generar el pronóstico final:

```{r arima-final}
# Reajustar con toda la serie
modelo_final <- auto.arima(ipc_ts, seasonal = TRUE, 
                            stepwise = FALSE, approximation = FALSE)

cat("=== Modelo Final (toda la serie) ===\n")
cat("  ", modelo_final$method, "\n\n")

# Pronóstico 12 meses
arima_final <- forecast(modelo_final, h = 12)

meses <- c("Ene", "Feb", "Mar", "Abr", "May", "Jun",
           "Jul", "Ago", "Sep", "Oct", "Nov", "Dic")

pronostico_arima <- data.frame(
  Mes = meses,
  Pronostico = round(arima_final$mean, 3),
  Lo80 = round(arima_final$lower[,1], 3),
  Hi80 = round(arima_final$upper[,1], 3),
  Lo95 = round(arima_final$lower[,2], 3),
  Hi95 = round(arima_final$upper[,2], 3)
)

knitr::kable(pronostico_arima,
             col.names = c("Mes", "Pronóstico", "LI 80%", "LS 80%", "LI 95%", "LS 95%"),
             caption = "Pronóstico ARIMA del IPC para 2026")
```

```{r arima-final-plot, fig.width=10, fig.height=6, fig.cap="Pronóstico ARIMA para 2026 con intervalos de confianza al 80% y 95%."}
autoplot(arima_final) +
  labs(title = paste("Pronóstico ARIMA - IPC Colombia 2026"),
       subtitle = modelo_final$method,
       x = "Año", y = "Variación mensual (%)") +
  theme_minimal()
```

```{r zoom-arima-final, fig.width=10, fig.height=5, fig.cap="Detalle del pronóstico ARIMA para 2026 en contexto de los últimos 4 años."}
autoplot(window(ipc_ts, start = c(2022, 1))) +
  autolayer(arima_final, series = "Pronóstico ARIMA") +
  labs(title = "Pronóstico ARIMA 2026 en Contexto",
       x = "Año", y = "Variación mensual (%)") +
  theme_minimal() +
  theme(legend.position = "bottom")
```

## Conclusiones del análisis ARIMA

1. **La metodología Box-Jenkins confirma** que la serie del IPC requiere al menos una diferenciación regular para alcanzar estacionariedad, consistente con lo observado en el Capítulo 2 (pruebas ADF y KPSS).

2. **El modelo ARIMA seleccionado** por `auto.arima()` captura tanto la estructura autoregresiva como los componentes de media móvil y estacionalidad de la serie. Los coeficientes significativos validan la especificación.

3. **Los residuos del modelo** se comportan de manera aceptable como ruido blanco (prueba de Ljung-Box), lo que indica que el modelo ha capturado la estructura relevante de la serie. La posible no normalidad de los residuos es común en series financieras y macroeconómicas con eventos atípicos.

4. **Los puntos de cambio detectados** coinciden con eventos macroeconómicos reales: el choque inflacionario de 2021-2023, la pandemia COVID-19, y la posterior corrección monetaria del Banco de la República.

5. **Al comparar con Holt-Winter**, ambos enfoques producen pronósticos competitivos. El modelo ARIMA tiene la ventaja de modelar explícitamente la estructura de autocorrelación, mientras que Holt-Winter es más intuitivo en la interpretación de nivel, tendencia y estacionalidad. La elección entre ambos depende del contexto de aplicación.

## Referencias

- Box, G. E. P., Jenkins, G. M., Reinsel, G. C., & Ljung, G. M. (2015). *Time Series Analysis: Forecasting and Control*, 5th edition. Wiley.
- Hyndman, R.J., & Athanasopoulos, G. (2021). *Forecasting: principles and practice*, 3rd edition. OTexts. [https://otexts.com/fpp3/](https://otexts.com/fpp3/)
- Shumway, R. H., & Stoffer, D. S. (2017). *Time Series Analysis and Its Applications*, 4th edition. Springer.
- DANE. Índice de Precios al Consumidor (IPC). [https://www.dane.gov.co/index.php/estadisticas-por-tema/precios-y-costos/indice-de-precios-al-consumidor-ipc](https://www.dane.gov.co/index.php/estadisticas-por-tema/precios-y-costos/indice-de-precios-al-consumidor-ipc)
