# Prophet y Regresión en Series de Tiempo

En este capítulo se incorporan dos enfoques complementarios a los modelos previamente ajustados (Holt-Winters y ARIMA) para el Índice de Precios al Consumidor (IPC) de Colombia: el algoritmo **Facebook Prophet** y el análisis de la serie como un **modelo de regresión con errores ARIMA**.

## Configuración del entorno

```{r setup-prophet, message=FALSE, warning=FALSE}
library(fpp3)
library(fable.prophet)
library(dplyr)
library(ggplot2)
library(lubridate)
```

## Carga y preparación de datos

```{r datos-ipc, message=FALSE, warning=FALSE}
# Cargar datos del IPC Colombia (misma fuente que capítulos anteriores)
# Banco de la República - https://www.banrep.gov.co/es/estadisticas-economicas/series-historicas/precios-inflacion
ipc_raw <- read.csv("datos/ipc_colombia.csv")

ipc_ts <- ipc_raw |>
  mutate(Fecha = yearmonth(Fecha)) |>
  as_tsibble(index = Fecha)
```

## Algoritmo Prophet

### ¿Qué es Prophet?

Prophet es un modelo de pronóstico de series de tiempo desarrollado por Facebook (Taylor & Letham, 2018). Se formula como un modelo de regresión no lineal de la forma:

$$y_t = g(t) + s(t) + h(t) + \epsilon_t$$

donde:

- $g(t)$ representa la **tendencia** (lineal por tramos o logística)
- $s(t)$ captura los **componentes estacionales** mediante términos de Fourier
- $h(t)$ modela los **efectos de días festivos o eventos especiales**
- $\epsilon_t$ es el término de error (ruido blanco)

Prophet es especialmente útil cuando la serie presenta estacionalidad fuerte y múltiples temporadas de datos históricos, características que cumple el IPC de Colombia al tener ciclos estacionales anuales claros relacionados con factores como el calendario escolar, tarifas de servicios públicos y épocas de mayor consumo.

### Partición entrenamiento / prueba

```{r particion}
# Usar los últimos 12 meses como conjunto de prueba
ipc_train <- ipc_ts |> filter(Fecha <= yearmonth("2023 Dec"))
ipc_test  <- ipc_ts |> filter(Fecha >  yearmonth("2023 Dec"))
```

### Ajuste del modelo Prophet

```{r prophet-fit, message=FALSE, warning=FALSE}
fit_prophet <- ipc_train |>
  model(prophet = prophet(IPC))

report(fit_prophet)
```

### Componentes del modelo

```{r prophet-componentes, fig.cap="Componentes del modelo Prophet: tendencia y estacionalidad del IPC Colombia"}
components(fit_prophet) |> autoplot() +
  labs(title = "Descomposición Prophet - IPC Colombia",
       x = "Fecha")
```

### Pronóstico con Prophet

```{r prophet-forecast, fig.cap="Pronóstico a 12 meses con el modelo Prophet"}
fc_prophet <- fit_prophet |>
  forecast(h = 12)

fc_prophet |>
  autoplot(ipc_ts) +
  labs(title = "Pronóstico IPC Colombia - Modelo Prophet",
       y = "IPC", x = "Fecha")
```

## Comparación de modelos: ARIMA, ETS y Prophet

Se comparan los tres enfoques ajustados sobre el mismo conjunto de entrenamiento, evaluando su desempeño sobre el conjunto de prueba.

```{r comparacion-modelos, message=FALSE, warning=FALSE}
fit_todos <- ipc_train |>
  model(
    arima   = ARIMA(IPC),
    ets     = ETS(IPC),
    prophet = prophet(IPC)
  )

fc_todos <- fit_todos |>
  forecast(h = nrow(ipc_test))
```

### Visualización comparativa

```{r plot-comparacion, fig.cap="Comparación de pronósticos: ARIMA, ETS y Prophet para el IPC de Colombia"}
fc_todos |>
  autoplot(ipc_ts, level = NULL) +
  labs(title = "Comparación de modelos - IPC Colombia",
       y = "IPC", x = "Fecha",
       color = "Modelo")
```

### Métricas de error

```{r metricas}
accuracy(fc_todos, ipc_ts) |>
  select(.model, RMSE, MAE, MAPE, MASE) |>
  arrange(RMSE)
```

La tabla de métricas permite identificar el modelo con mejor ajuste predictivo sobre el período de prueba. Un RMSE y MAPE menores indican mayor precisión. Para datos del IPC (que típicamente tienen tendencia suave y estacionalidad moderada), ARIMA suele ser competitivo frente a Prophet, aunque este último puede capturar mejor cambios estructurales o puntos de inflexión repentinos.

## Regresión con errores ARIMA

### Fundamento teórico

La regresión en series de tiempo combina el poder explicativo de variables externas con la estructura temporal de los errores. Cuando la variable dependiente y los regresores son estacionarios, el modelo puede expresarse como:

$$y_t = \beta_0 + \beta_1 x_t + \eta_t$$

donde $\eta_t$ sigue un proceso ARMA. Si alguna variable no es estacionaria, se diferencia primero y el modelo resultante se denomina **modelo en diferencias con errores ARMA**, equivalente a un modelo de regresión con errores ARIMA.

### ¿Es viable aplicarlo al IPC?

El IPC de Colombia presenta tendencia creciente, lo que implica no estacionariedad en nivel. Sin embargo, la **variación porcentual mensual del IPC** (inflación mensual) sí es aproximadamente estacionaria, lo que habilita el enfoque de regresión. Se explorará si variables macroeconómicas disponibles permiten explicar los movimientos del IPC.

### Construcción de la variable objetivo estacionaria

```{r ipc-diferenciado, fig.cap="Variación porcentual mensual del IPC Colombia"}
ipc_var <- ipc_ts |>
  mutate(var_ipc = difference(IPC) / lag(IPC) * 100)

ipc_var |>
  autoplot(var_ipc) +
  labs(title = "Variación mensual del IPC Colombia (%)",
       y = "Var. % mensual", x = "Fecha")
```

### Modelo de regresión con errores ARIMA

Dado que en este ejercicio se trabaja únicamente con la serie del IPC (sin regresor externo adicional disponible), se ajusta el modelo `ARIMA(IPC ~ trend())` para capturar el efecto de la tendencia lineal como regresor, lo que ilustra el enfoque de regresión con errores ARIMA:

```{r regresion-arima, message=FALSE, warning=FALSE}
fit_reg <- ipc_train |>
  model(reg_arima = ARIMA(IPC ~ trend()))

report(fit_reg)
```

### Evaluación de residuos

```{r residuos-regresion, fig.cap="Diagnóstico de residuos del modelo de regresión con errores ARIMA"}
fit_reg |> gg_tsresiduals() +
  labs(title = "Residuos - Regresión con errores ARIMA")
```

```{r ljung-box-reg}
augment(fit_reg) |>
  features(.innov, ljung_box, dof = 3, lag = 12)
```

Si el p-valor del test de Ljung-Box es mayor a 0.05, los residuos se comportan como ruido blanco, validando el modelo.

### Pronóstico del modelo de regresión

```{r forecast-regresion, fig.cap="Pronóstico a 12 meses con regresión con errores ARIMA"}
fc_reg <- fit_reg |>
  forecast(new_data = new_data(ipc_train, 12) |>
             mutate(trend = max(ipc_train$Fecha) + 1:12))

fc_reg |>
  autoplot(ipc_ts) +
  labs(title = "Pronóstico IPC Colombia - Regresión con errores ARIMA",
       y = "IPC", x = "Fecha")
```

## Conclusiones del capítulo

En este capítulo se amplió el análisis del IPC de Colombia incorporando dos enfoques adicionales:

1. **Prophet** demostró su capacidad para descomponer automáticamente la serie en tendencia y estacionalidad mediante un enfoque bayesiano. Su desempeño es comparable al ARIMA para datos mensuales, siendo su ventaja más clara en series con cambios estructurales abruptos o efectos de calendario.

2. **La regresión con errores ARIMA** valida el comportamiento del IPC como un proceso lineal con errores autocorrelacionados. La tendencia capturada por el componente de regresión y la estructura ARIMA de los errores ofrecen una interpretación económicamente intuitiva: el IPC crece de forma tendencial pero sus desviaciones exhiben memoria temporal.

3. La comparación de los tres modelos (ARIMA, ETS y Prophet) mediante métricas de error sobre el conjunto de prueba permite concluir cuál es el más adecuado para este escenario particular, información valiosa para la toma de decisiones de política económica o planificación empresarial.

## Referencias

- Taylor, S. J., & Letham, B. (2018). Forecasting at scale. *The American Statistician*, 72(1), 37-45.
- Hyndman, R. J., & Athanasopoulos, G. (2021). *Forecasting: Principles and Practice* (3rd ed.). OTexts. https://otexts.com/fpp3/
- Banco de la República de Colombia. Series históricas de precios e inflación. https://www.banrep.gov.co/es/estadisticas-economicas/series-historicas/precios-inflacion
