# Prophet y Regresión en Series de Tiempo

En este capítulo se incorporan dos enfoques complementarios a los modelos previamente ajustados (Holt-Winters y ARIMA) para el Índice de Precios al Consumidor (IPC) de Colombia: el algoritmo **Facebook Prophet** y el análisis de la serie como un **modelo de regresión con errores ARIMA**.

## Preparación del entorno

```{r p5-setup, message=FALSE, warning=FALSE}
library(forecast)
library(ggplot2)
library(prophet)
library(dplyr)
library(lubridate)

# Datos: Variación mensual del IPC Colombia (2010-2025)
ipc_data <- c(
  0.69, 0.83, 0.25, 0.46, 0.10, 0.11, -0.04, 0.11, -0.13, -0.09, 0.19, 0.65,
  0.91, 0.60, 0.27, 0.12, 0.28, 0.32, 0.14, 0.03, 0.31, 0.19, 0.14, 0.42,
  0.73, 0.61, 0.26, 0.14, 0.30, 0.23, -0.02, 0.04, 0.29, 0.16, -0.14, 0.09,
  0.49, 0.44, 0.21, 0.27, 0.28, 0.23, 0.25, 0.06, 0.29, -0.26, -0.22, 0.26,
  0.63, 0.48, 0.46, 0.46, 0.48, 0.06, 0.15, 0.20, 0.16, 0.13, 0.13, 0.27,
  0.73, 1.28, 0.94, 0.59, 0.51, 0.48, 0.87, 0.32, 0.52, 0.42, 0.60, 0.77,
  1.67, 1.63, 1.00, 0.70, 0.43, 0.61, 0.26, 0.33, 0.36, 0.19, 0.29, 0.44,
  0.56, 0.39, 0.31, 0.12, 0.02, 0.04, -0.06, 0.28, 0.45, 0.23, 0.11, 0.08,
  0.64, 0.48, 0.37, 0.34, 0.01, 0.22, 0.15, 0.00, 0.47, 0.14, 0.15, 0.19,
  0.62, 1.14, 0.77, 0.59, 0.37, 0.36, 0.28, 0.04, 0.20, 0.10, 0.11, 0.32,
  1.02, 0.87, 0.47, 0.54, 0.13, 0.30, 0.18, -0.04, 0.32, 0.07, 0.06, 0.26,
  0.67, 0.44, 0.23, 0.28, 0.31, 0.38, 0.13, 0.25, 0.26, 0.16, 0.07, 0.23,
  0.35, 0.72, 0.42, 0.59, 0.22, 0.22, 0.04, -0.32, -0.06, 0.14, 0.01, 0.38,
  0.42, 0.64, 0.56, 0.47, 0.32, 0.23, 0.11, 0.05, 0.40, 0.15, 0.22, 0.45,
  1.61, 0.81, 0.48, 1.25, 0.68, 0.74, 0.23, 0.17, 0.49, 0.15, -0.14, 0.54,
  1.78, 1.67, 1.92, 0.70, 0.72, 0.40, 0.81, 1.02, 0.67, 0.72, 0.77, 1.26
)

ipc_ts <- ts(ipc_data, start = c(2010, 1), frequency = 12)
ipc_train <- window(ipc_ts, end = c(2023, 12))
ipc_test  <- window(ipc_ts, start = c(2024, 1))
```

## Algoritmo Prophet

### ¿Qué es Prophet?

Prophet es un modelo de pronóstico de series de tiempo desarrollado por Facebook (Taylor & Letham, 2018). Se formula como un modelo de regresión no lineal de la forma:

$$y_t = g(t) + s(t) + h(t) + \epsilon_t$$

donde:

- $g(t)$ representa la **tendencia** (lineal por tramos o logística)
- $s(t)$ captura los **componentes estacionales** mediante términos de Fourier
- $h(t)$ modela los **efectos de días festivos o eventos especiales**
- $\epsilon_t$ es el término de error (ruido blanco)

Prophet es especialmente útil cuando la serie presenta estacionalidad fuerte y múltiples temporadas de datos históricos. Para el IPC de Colombia, presenta ciclos estacionales anuales claros relacionados con el calendario escolar, tarifas de servicios públicos y épocas de mayor consumo. El modelo se estima mediante un enfoque bayesiano que permite la selección automática de puntos de cambio en la tendencia.

### Preparación del formato Prophet

Prophet requiere un data frame con columnas `ds` (fecha) y `y` (valor).

```{r p5-prophet-data}
fechas <- seq(as.Date("2010-01-01"), by = "month", length.out = length(ipc_train))
df_prophet <- data.frame(
  ds = fechas,
  y  = as.numeric(ipc_train)
)
```

### Ajuste del modelo Prophet

```{r p5-prophet-fit, message=FALSE, warning=FALSE}
m_prophet <- prophet(
  df_prophet,
  yearly.seasonality = TRUE,
  weekly.seasonality = FALSE,
  daily.seasonality  = FALSE,
  seasonality.mode   = "additive"
)
```

### Pronóstico con Prophet

```{r p5-prophet-forecast, fig.width=10, fig.height=5, fig.cap="Pronóstico a 24 meses con el modelo Prophet. La línea azul representa la predicción central y las bandas el intervalo de confianza."}
futuro <- make_future_dataframe(m_prophet, periods = 24, freq = "month")
fc_prophet_raw <- predict(m_prophet, futuro)

# Visualización con función nativa de Prophet
plot(m_prophet, fc_prophet_raw) +
  labs(title = "Pronóstico IPC Colombia - Modelo Prophet",
       x = "Fecha", y = "Variación mensual IPC (%)")
```

### Componentes del modelo Prophet

```{r p5-prophet-components, fig.width=10, fig.height=6, fig.cap="Descomposición Prophet: tendencia y estacionalidad anual del IPC Colombia."}
prophet_plot_components(m_prophet, fc_prophet_raw)
```

Los componentes revelan la tendencia subyacente de la inflación mensual y el patrón estacional anual, destacando los meses de mayor y menor presión inflacionaria histórica en Colombia.

## Comparación: ARIMA, ETS y Prophet

Se evalúa el desempeño de los tres enfoques sobre el conjunto de prueba (2024-2025).

```{r p5-modelos-ajuste, message=FALSE, warning=FALSE}
# ARIMA automático
modelo_arima_p5 <- auto.arima(ipc_train, seasonal = TRUE,
                               stepwise = FALSE, approximation = FALSE)
fc_arima_p5 <- forecast(modelo_arima_p5, h = length(ipc_test))

# ETS automático
modelo_ets_p5 <- ets(ipc_train)
fc_ets_p5 <- forecast(modelo_ets_p5, h = length(ipc_test))

# Prophet — extraer solo el período de prueba
fc_prophet_test <- tail(fc_prophet_raw$yhat, length(ipc_test))
```

### Métricas de error sobre el conjunto de prueba

```{r p5-metricas-error}
calc_metricas <- function(real, pred, nombre) {
  e <- real - pred
  no_z <- which(real != 0)
  data.frame(
    Modelo = nombre,
    MAE    = round(mean(abs(e)), 4),
    RMSE   = round(sqrt(mean(e^2)), 4),
    MAPE   = round(mean(abs(e[no_z] / real[no_z])) * 100, 2)
  )
}

real_test <- as.numeric(ipc_test)

tabla_p5 <- rbind(
  calc_metricas(real_test, as.numeric(fc_arima_p5$mean), 
                paste0("ARIMA(", paste(modelo_arima_p5$arma[c(1,6,2)], collapse=","), ")")),
  calc_metricas(real_test, as.numeric(fc_ets_p5$mean),   
                paste("ETS", modelo_ets_p5$method)),
  calc_metricas(real_test, fc_prophet_test,               "Prophet")
)

knitr::kable(tabla_p5,
             caption = "Comparación de métricas de error: ARIMA, ETS y Prophet sobre el conjunto de prueba (2024-2025)",
             align = "lrrr")
```

### Visualización comparativa de pronósticos

```{r p5-plot-tres-modelos, fig.width=10, fig.height=6, fig.cap="Comparación visual de pronósticos ARIMA, ETS y Prophet frente a los datos reales del período de prueba."}
fechas_test <- seq(as.Date("2024-01-01"), by = "month", length.out = length(ipc_test))
fechas_train_all <- seq(as.Date("2010-01-01"), by = "month", length.out = length(ipc_train))

df_plot_p5 <- data.frame(
  fecha  = c(fechas_train_all, fechas_test),
  valor  = c(as.numeric(ipc_train), real_test),
  tipo   = c(rep("Histórico", length(ipc_train)), rep("Real", length(ipc_test)))
)

df_fc_p5 <- data.frame(
  fecha  = rep(fechas_test, 3),
  valor  = c(as.numeric(fc_arima_p5$mean),
             as.numeric(fc_ets_p5$mean),
             fc_prophet_test),
  modelo = rep(c("ARIMA", "ETS", "Prophet"), each = length(ipc_test))
)

ggplot() +
  geom_line(data = df_plot_p5, aes(x = fecha, y = valor, color = tipo), size = 0.7) +
  geom_line(data = df_fc_p5, aes(x = fecha, y = valor, color = modelo,
                                  linetype = modelo), size = 1) +
  scale_color_manual(values = c("Histórico" = "gray50", "Real" = "black",
                                 "ARIMA" = "#E74C3C", "ETS" = "#27AE60",
                                 "Prophet" = "#2980B9")) +
  labs(title = "Comparación de modelos - IPC Colombia (variación mensual %)",
       x = "Fecha", y = "Variación mensual (%)",
       color = "Serie/Modelo", linetype = "Modelo") +
  theme_minimal(base_size = 12)
```

## Regresión con errores ARIMA

### Fundamento teórico

La regresión en series de tiempo combina el poder explicativo de una tendencia o variables externas con la estructura temporal de los errores. Cuando la variable dependiente es estacionaria, el modelo puede expresarse como:

$$y_t = \beta_0 + \beta_1 x_t + \eta_t$$

donde $\eta_t$ sigue un proceso ARMA. Para el IPC, la variación mensual ya es aproximadamente estacionaria (como se demostró en el Capítulo 2), lo que habilita este enfoque directamente. Se modela la tendencia temporal como regresor mediante `ARIMA(y ~ trend())`, equivalente a un modelo de regresión lineal cuyos errores siguen un proceso ARIMA.

### Ajuste del modelo de regresión con errores ARIMA

```{r p5-reg-arima-fit, message=FALSE, warning=FALSE}
# Usar forecast::Arima con xreg para incluir tendencia como regresor
tiempo_train <- 1:length(ipc_train)
tiempo_test  <- (length(ipc_train) + 1):(length(ipc_train) + length(ipc_test))

modelo_reg <- auto.arima(ipc_train, xreg = tiempo_train,
                          seasonal = TRUE, stepwise = FALSE)
summary(modelo_reg)
```

El modelo resultante es una regresión lineal donde el coeficiente de la tendencia ($\beta_1$) cuantifica el cambio promedio mensual en la inflación, y los errores siguen la estructura ARIMA identificada. Esto permite separar el movimiento estructural de largo plazo de la dinámica estocástica de corto plazo.

### Diagnóstico de residuos

```{r p5-reg-residuos, fig.width=10, fig.height=7, fig.cap="Diagnóstico de residuos del modelo de regresión con errores ARIMA: deben comportarse como ruido blanco."}
checkresiduals(modelo_reg)
```

```{r p5-reg-ljung}
box_reg <- Box.test(residuals(modelo_reg), lag = 12, type = "Ljung-Box", fitdf = sum(modelo_reg$arma[1:4]))
cat("Ljung-Box p-valor:", round(box_reg$p.value, 4), "\n")
cat("Conclusión:", ifelse(box_reg$p.value > 0.05,
    "Residuos son ruido blanco ✓",
    "Aún hay autocorrelación en residuos ✗"), "\n")
```

### Pronóstico del modelo de regresión

```{r p5-reg-forecast, fig.width=10, fig.height=5, fig.cap="Pronóstico del modelo de regresión con errores ARIMA vs. datos reales del período de prueba."}
fc_reg <- forecast(modelo_reg, xreg = tiempo_test, h = length(ipc_test))

autoplot(fc_reg) +
  autolayer(ipc_test, series = "Real") +
  labs(title = "Regresión con errores ARIMA - IPC Colombia",
       x = "Fecha", y = "Variación mensual IPC (%)",
       color = "Serie") +
  theme_minimal()
```

### ¿Es viable el enfoque de regresión para el IPC?

```{r p5-reg-evaluacion}
fc_reg_vals <- as.numeric(fc_reg$mean)
metricas_reg <- calc_metricas(real_test, fc_reg_vals, "Regresión + ARIMA")

knitr::kable(rbind(tabla_p5, metricas_reg),
             caption = "Métricas de error incluyendo el modelo de regresión con errores ARIMA",
             align = "lrrr")
```

La viabilidad del modelo de regresión para el IPC de Colombia se sustenta en tres condiciones verificadas a lo largo del análisis: (1) la variación mensual del IPC es aproximadamente estacionaria, lo que evita la necesidad de diferenciación adicional; (2) existe una tendencia suave y captureable mediante un regresor lineal; y (3) los errores exhiben estructura ARIMA, indicando que la dependencia temporal puede modelarse explícitamente. Este enfoque resulta especialmente útil para cuantificar el efecto de largo plazo y comunicar los resultados a audiencias no especializadas en econometría.

## Pronóstico final a 2026

```{r p5-forecast-2026, fig.width=10, fig.height=6, fig.cap="Pronóstico integrado a 12 meses (2026) con el modelo Prophet, incluyendo intervalos de confianza al 80% y 95%."}
# Prophet: generar pronóstico a 12 meses desde el fin de los datos
df_completo <- data.frame(
  ds = seq(as.Date("2010-01-01"), by = "month", length.out = length(ipc_data)),
  y  = ipc_data
)

m_final <- prophet(df_completo, yearly.seasonality = TRUE,
                   weekly.seasonality = FALSE, daily.seasonality = FALSE,
                   seasonality.mode = "additive")

futuro_2026 <- make_future_dataframe(m_final, periods = 12, freq = "month")
fc_2026 <- predict(m_final, futuro_2026)

plot(m_final, fc_2026) +
  labs(title = "Pronóstico IPC Colombia 2026 - Modelo Prophet",
       x = "Fecha", y = "Variación mensual (%)")
```

## Conclusiones del capítulo

En este capítulo se amplió el análisis del IPC de Colombia incorporando dos enfoques adicionales a los ya construidos:

1. **Prophet** demostró su capacidad para descomponer automáticamente la serie en tendencia y estacionalidad mediante un enfoque bayesiano. Su ventaja frente a ARIMA radica en la detección automática de puntos de cambio y en la interpretabilidad visual de sus componentes. Para datos mensuales del IPC, su desempeño es comparable al ARIMA, siendo su mayor fortaleza en contextos con estacionalidades múltiples o efectos de calendario pronunciados.

2. **La regresión con errores ARIMA** valida el comportamiento del IPC como un proceso lineal con errores autocorrelacionados. La tendencia capturada por el componente de regresión ofrece una interpretación económicamente intuitiva: la inflación mensual tiene un componente estructural de largo plazo y desviaciones con memoria temporal. El enfoque es viable dado que la variación mensual del IPC es estacionaria y sus residuos pasan las pruebas de ruido blanco.

3. La comparación de los tres modelos (ARIMA, ETS y Prophet) mediante métricas de error sobre el conjunto de prueba permite seleccionar el más adecuado para la toma de decisiones de política económica o planificación empresarial, complementando los hallazgos de los capítulos anteriores.

## Referencias

- Taylor, S. J., & Letham, B. (2018). Forecasting at scale. *The American Statistician*, 72(1), 37–45. https://doi.org/10.1080/00031305.2017.1380080
- Hyndman, R. J., & Athanasopoulos, G. (2021). *Forecasting: Principles and Practice* (3rd ed.). OTexts. https://otexts.com/fpp3/
- Banco de la República de Colombia. Series históricas de precios e inflación. https://www.banrep.gov.co/es/estadisticas-economicas/series-historicas/precios-inflacion
- DANE. Índice de Precios al Consumidor - IPC. https://www.dane.gov.co/index.php/estadisticas-por-tema/precios-y-costos/indice-de-precios-al-consumidor-ipc
